【裁判字號】    90,上易,1290
【裁判日期】    901031
【裁判案由】    詐欺
【裁判全文】
臺灣高等法院臺南分院刑事判決            九十年度上易字第一二九號      Ｃ
      上  訴  人
      即自訴人    丙  ○  ○
      自訴代理人  乙  ○  ○
      被      告  甲  ○  ○
      選任辯護人  黃  溫  信  律師
右上訴人因被告詐欺案件，不服臺灣臺南地方法院九十年度自字第一六○號中華民國
九十年六月二十九日第一審判決，提起上訴，本院判決如左：
      主      文
上訴駁回。
      理      由
一、自訴意旨略以：被告甲○○係代書，與自訴人丙○○認識，緣被告甲○○知悉有
    債務人丁○向自訴人借款新台幣（下同）壹佰參拾萬元正，並提供其坐落台南市
    安南區○○段六二六之八號土地，向自訴人辦理設定抵押權登記完畢。乃被告意
    圖以詐術騙取財物，竟於民國（下同）八十九年八月間前來要求自訴人將上開抵
    押權設定辦理塗銷，被告可另向金主借取金錢返還自訴人，並持案外人鄭福成簽
    發之台灣中小企業銀行東台南分行支票票面金額陸拾萬元正，日期九十年四月十
    二日，及同行支票面額參拾伍萬元正，日期九十年四月十一日，及同行支票面額
    參拾伍萬元正，日期九十年四月十日支票共三張，由被告背書負責清償，自訴人
    信為真實，詎料到期持票往兌，均為拒絕往來戶全部退票，始發覺被告係意圖為
    自己不法之所有以不實之事實，美麗謊言誘使自訴人陷於錯誤而交付財物，致使
    自訴人損失壹佰參拾萬元之鉅，因認被告涉犯刑法第三百三十九條第一項之罪嫌
    云云。
二、按犯罪事實應依證據認定之，無證據不得推定其犯罪事實，刑事訴訟法第一百五
    十四條定有明文。又刑法上之詐欺罪，係以行為人於行為之初，即已有意圖為自
    己不法之所有或意圖得財產上之不法利益，為其主觀構成要件，並以詐術使人交
    付財物或得有利益為其客觀構成要件，倘行為人所用之方法，不能認係詐術，亦
    不致使人陷於錯誤，或財物之交付，非因陷於錯誤所致者，即不構成該罪（最高
    法院四十六年台上字第二六０號判例參照）；即如債務人於債之關係成立後，有
    債務不履行之情形，惟依一般社會生活經驗觀之，發生債務不履行之原因甚多，
    縱有遲延給付或拒絕給付之情事，苟無足以證明其在債之關係發生時，自始故意
    藉此從事財產犯罪之積極證據，依上開說明，仍不得僅以其債務不履行之客觀事
    實，推定債務人原有詐欺取財或得利之犯意。另在訴訟上用以證明事實之證據，
    須於通常一般人均不致有所懷疑，而得確信其真實之程度者，始得據以為有罪之
    認定，倘其證明尚未達到此一程度，而有合理之懷疑存在，致無從為有罪之確信
    時，即應為無罪之判決（最高法院七十六年台上字第四九八六號判例意旨參照）
    。且告訴人之告訴係以使被告受刑事訴追為目的，是其陳述是否與事實相符，仍
    應調查其他證據以資審認，故在告訴人指訴被告涉嫌犯罪之場合，縱令所訴情由
    依其所結合之旁證尚非絕無可能，若在一般生活經驗上仍可另為其它有利被告之
    合理推斷，根據前述罪疑唯輕法則，即不得遽以片面之觀點認為告訴人之陳述或
    其所本旁證已適於為有罪判斷之依據。
三、訊據被告甲○○，固承認在自訴人所指案外人鄭福成所簽發之三紙支票上背書後
    交付予自訴人，嗣該等支票金額總計一百三十萬元未獲全部兌現之事實，惟矢口
    否認有何詐欺犯行，辯稱：自訴人丙○○係金主，於本件借款發生前，與被告自
    八十四年間起便有多次金錢往來，例如八十四年至八十六年間，被告所簽發交付
    自訴人之以台南市第五信用合作社為付款銀行、甲存00000－00號帳號之
    支票既有兌現，以上僅為雙方金錢往來一部份，申言之，自訴人與被告間金錢往
    來已有多年，其間借貸有借有還，並無任何施用詐術之情形。自訴人所訴系爭借
    款一百三十萬元，亦係因自訴人與被告間有多年金錢往來紀錄，自訴人乃同意借
    貸，分別於八十九年四月十日、十一日及十二日分三次交款，交款同時被告交付
    自訴人如自訴狀所附支票三紙，因自訴人先行扣除四個月之利息十萬元，故被告
    實拿取一百二十萬元，並以其義弟丁○所有台南市○○區○○段六二六之八號土
    地設定本金最高限額一百三十萬元抵押權予自訴人。於八十九年八月間，自訴人
    前來尋被告稱因債權設定抵押權後有利息所得，其曾有遭國稅局補單繳稅款之問
    題，於是要求被告在先前交付之支票三紙上背書後辦理塗銷抵押權登記，被告依
    其所請在系爭支票上背書，並交付八十九年八月十八日期、面額三十萬元之客票
    一紙予自訴人，作為清償部份借款之用，當日即八十九年八月十八日，遂辦理系
    爭抵押權登記之塗銷送件，被告其後更陸續交付客票予自訴人，以供清償上開部
    份借款，自訴人於自訴狀所述為塗銷抵押權登記被告始交付面額共一百三十萬元
    之支票三紙及被告背書過程，顯與事實不符等語。
四、查被告上開辯解，業據提出其所簽發台南市第五信用合作社之支票影本五張（其
    中二張指定自訴人為受款人）及面額分則為三十萬元及一萬八千元，指定受款人
    均為自訴人之客票影本二張在卷可稽，是被告所辯自訴人係因與被告間金錢往來
    已有多年，其間借貸有借有還，始願再行借貸，被告並無任何施用詐術之情形等
    情，即屬信而有徵。又被告所辯其於八十九年八月十八日交付上開面額三十萬元
    之客票一張予自訴人，作為清償部分借款之用，乃於同日辦理系爭抵押權登記之
    塗銷送件一節，亦有台南市土地建物異動清冊第０００一三四頁次影本附卷足憑
    ，所辯堪認實情，要難以被告事後無法遵期還款遽認被告涉有詐欺取財罪嫌。
五、原審依據上述理由，認為並無積極證據足認被告有何意圖不法所有，而施用詐術
    之行為，本件要屬民事糾葛，應循民事程序解決。其認事用法，經核並無不合，
    自訴人上訴意旨，仍執前詞指摘原判決不當，非有理由應予駁回。
據上論結，應依刑事訴訟法第三百六十八條，判決如主文。
中    華    民    國      九十      年        十      月     三十一     日
                                  臺灣高等法院臺南分院刑事第四庭
                                      審判長法官  陳    義    仲
                                            法官  蔡    崇    義
                                            法官  徐    財    福
右正本證明與原本無異。
不得上訴。
                                      法院書記官  王    全    龍
中    華    民    國      九十      年        十一      月     一       日


司法院資訊處製作；財團法人民間司法改革基金會備份。
